臺灣臺北地方法院民事判決　　　　　　　　99年度醫字第53號
原　　　告　蕭仁哲
訴訟代理人　曾孝賢律師
複代理人　　鄭玉鈴律師
被　　　告　臺北市立萬芳醫院
法定代理人　李飛鵬
被　　　告　張英睿
共　　　同　蕭維德律師
訴訟代理人　陳杏怡律師
　　　　　　黃金洙律師
上列當事人間債務不履行損害賠償事件，本院於民國100年11月3
0日言詞辯論終結，判決如下：
    主  文
原告之訴及假執行之聲請均駁回。
訴訟費用由原告負擔。
    事實及理由
甲、程序部分
一、被告之法定代理人原為洪傳岳，嗣於民國100年6月1日變更
    為李飛鵬，此有被告所提出醫療機構開業執照及萬芳醫院人
    事函令在卷可稽（見本院卷第156、157頁），復經被告聲明
    承受訴訟，自應准許。
二、按訴狀送達後，原告不得將原訴變更或追加他訴，但請求基
    礎事實同一；擴張或縮減應受判決事項之聲明者；或不甚礙
    被告之防禦及訴訟之終結者，不在此限，民事訴訟法第255
    條第1項第2、3、7款分別定有明文。查，本件原告起訴時係
    依民法第227條之1、第195條第1項、醫療法第82條規定，請
    求被告應給付原告新台幣（下同）500萬元及自起訴狀送達
    翌日起至清償日止，按年息5％計算之利息。後於99年10月3
    日當庭更正聲明請求被告二人為連帶給付，並以民事準備(一)
    狀追加民法第185條第1項、第188條第1項前段、民法第224
    條為其請求權基礎，復於99年11月3日以民事準備(二)狀追加
    假執行之聲請（見本院卷第29、30頁），經核原告基於同一
    請求之基礎事實而減縮或擴張應受判決事項之聲明，且無礙
    於被告之防禦及訴訟之終結，揆諸首揭法條，原告訴之變更
    應予准許。
乙、實體部分
一、原告起訴主張：原告於被告臺北市立萬芳醫院（下稱萬芳醫
    院）之醫療資訊中得知以外科電刀刮除大汗腺之介紹，文中
    皮膚外科醫師即被告張英睿表示，此種微創手術不同於傳統
    狐臭手術，兼具傷口小、復原快、傷口疼痛程度極低、出血
    少、病人滿意度高等多項優點。原告因工作性質關係手術後
    無法長期休養，故再三詢問被告張英睿術後傷口疼痛是否會
    影響工作、手術有無後遺症等事項，被告張英睿表示僅少數
    病患術後發生靜脈血管炎，但通常三個月內會完全恢復，原
    告遂決定進行手術並於96年8月23日上午於被告萬芳醫院皮
    膚外科診間接受被告張英睿施行手術。詎料，原告於術後右
    側腋下傷口血腫，甚至擴及右側胸大肌皮下均血腫，術後回
    診時，被告張英睿表示應會很快改善，然傷口血腫仍不時疼
    痛，歷經二、三個月才結痂癒合消腫，雙手無法平舉，拉扯
    到雙手尤其疼痛，嚴重影響雙手功能，且後原告雙手手臂開
    始出現類似雞皮疙瘩之皮疹，該種皮疹會到處移位，發疹時
    並有刺痛感、皮膚敏感、水腫且周圍組織僵硬、拉扯、攣縮
    ，術後一年時，此種病症更擴散到原告上半身各處。經原告
    多次詢問被告張英睿，被告僅言之前未有類似案例，並建議
    原告使用止痛、麻醉藥物減輕不適感，後經萬芳醫院多科聯
    合檢查並轉診至臺大醫院再為檢查後，認定原告罹患表層及
    深部血管週邊皮膚炎。原告受有前揭傷害，應係被告張英睿
    施行手術前未就預後情形及可能之不良反應，依法詳實告知
    原告，反以錯誤訊息致原告陷於錯誤而同意接受手術，且施
    行手術不當，致手術失敗造成原告發生嚴重後遺症，被告有
    醫療疏失。原告為一知名之婦產科醫師，收入亦頗為豐厚，
    卻因本件手術實施之失敗，造成身體痛楚、心情低落、脾氣
    暴躁易怒，加以賴以施行手術之雙手亦疼痛不堪，嚴重時甚
    至完全無法操刀，問診時情緒亦變得很難控制與暴躁，除影
    響日常生活品質甚鉅外，亦大幅影響原告之收入，受有莫大
    精神上之折磨，爰依侵權行為法律關係及債務不履行之法律
    關係請求被告連帶給付原告慰撫金500萬元。並聲明：(一)被
    告應連帶給付原告500萬元及自起訴狀送達翌日起至清償日
    止按年息5％計算之利息；(二)願供擔保，請准宣告假執行。
二、被告則以：原告於術後僅於96年8月29日第一次回診時表示
    其有血腫之情形，其後原告未再回診接受治療，故本件原告
    是否有如其所述有血腫未消及出現類似皮疹、皮疹到處移位
    等事實，被告不得而知。原告所接受之旋轉刮刀腋下頂漿汗
    腺削除手術依現有文獻記載，原告所謂類似雞皮疙瘩之皮疹
    或表層及深部血管周邊皮膚炎等症狀，並非該手術所可能或
    一致之副作用或併發症，縱使原告確有該等病症，亦與該次
    手術無關。原告係於96年8月23日接受手術，其遲於99年8月
    5日方提起本件訴訟，其損害賠償請求權業已罹於時效，被
    告請求原告賠償500萬元洵屬無理等語，資為抗辯。並聲明
    ：原告之訴駁回。
三、兩造不爭執事項：
（一）原告於96年8月23日至被告萬芳醫院處接受旋轉刮刀腋下
      頂漿汗腺削除手術，由被告張英睿施行。手術後，原告曾
      於96年8月29日回診一次。
（二）原告經國立台灣大學醫學院附設醫院診斷，患有表淺及深
      部血管周邊皮膚炎，有臺大醫院診字第0990488619號證明
      書可稽。
四、得心證之理由
    按因故意或過失，不法侵害他人之權利者，負損害賠償責任
    ；違反保護他人之法律，致生損害於他人者，負賠償責任。
    又醫療機構及其醫事人員因執行業務致生損害於病人，以故
    意或過失為限，負損害賠償責任。民法第184條第1項前段及
    第2項前段、醫療法第82條定有明文可參。復按，因可歸責
    於債務人之事由，致為不完全給付者，債權人得依關於給付
    遲延或給付不能之規定行使其權利。因不完全給付而生前項
    以外之損害者，債權人並得請求賠償。民法第227條亦定有
    明文可參。原告以被告張英睿施行汗腺削除手術前未盡告知
    義務，並於手術時有疏失，致原告有表層及深部血管周邊皮
    膚炎之後遺症，請求被告等為損害賠償連帶給付原告500萬
    元，惟遭被告否認並以前情置辯，是而本件爭點首應探究：
    (一)被告是否因未盡告知義務應負擔賠償責任；(二)被告張英睿
    是否有醫療行為不當，致使被告應負擔共同侵權行為或債務
    不履行之連帶損害賠償責任。現析述如后：
（一）關於被告是否違反告知義務部分：
      按對人體施行手術所為侵入性之醫療行為，本具有一定程
      度之危險性，醫療法第63條第1項前段規定醫院實施手術
      時，醫師應於病人或其配偶、親屬或關係人，簽具手術同
      意書及麻醉同意書前，向其說明手術原因，手術成功率或
      可能發生之併發症及危險，旨在經由危險之說明，使患者
      得以知悉侵入性醫療行為之危險性，再由病患本於「自己
      責任」原理，決定是否接受手術，以減少醫療糾紛。至於
      醫師就危險說明義務之內容及範圍，應視一般有理性的病
      患所重視的醫療資料加以說明，其具體內容包括各種診療
      之適應症、必要性、方式、範圍、預估成功率、可能的副
      作用和發生機率、對副作用可能的處理方式和其危險、其
      他替代可能的治療方式和其危險及預後狀況、藥物或儀器
      的危險性與副作用等，非謂病患得漫無邊際或毫無限制要
      求醫師負一切之危險說明義務。因此，認定醫師有無說明
      義務，應視該醫療資訊是否為具體病患所重視，且為醫師
      所能預見者決之，如病情變化之機率極微，且其發生為醫
      學上難以預見者，應認為醫師不負說明義務。醫療機構或
      醫師依前開規定所應說明之義務，限於與手術必要性、手
      術及併發症風險之判斷、評估有關者為限，其未盡說明義
      務所應負之責任，亦限於因未盡說明義務，致病患承受手
      術失敗或併發症之結果。（最高法院96年台上字第2476號
      裁判要旨參照）。經查，原告並未提出任何文獻記載本件
      被告為原告所施行之系爭汗腺手術會造成皮膚炎之後遺症
      。另依據皮膚科專業雜誌中關於對於原告所施行之腫脹吸
      脂與真皮刮除治療腋窩狐臭與多汗症一文略載，少數案例
      出現暫時淤青及局部感染，無嚴重併發症發生；術前病理
      檢查顯示大且多的頂漿腺腺體，術後顯著減少並退化；無
      嚴重併發症發現，除在一些病人有暫時的淤青，因為對於
      傷口沒有作好適當的家庭護理，某些病患有輕微局部感染
      發生，但在適當的換藥與使用外用抗生素後7天內緩解，
      患者的主觀全面評估結果顯示，31例（62％）非常滿意，
      另18例（36％）滿意，此有被告提出之皮膚外科雜誌第32
      卷資料影本在卷可稽（見本院卷第61至65頁）。原告自承
      其至其他醫院就診亦無法得知其現所造成之後遺症成因為
      何（見本院100年11月30日言詞辯論筆錄，本院卷第160頁
      ），且其亦未能提出國內現行實做有類似併發症、後遺症
      發生之相關案例，況依據行政院醫事審議委員會之鑑定報
      告中亦提及：目前尚無文獻報告指出與本案手術有關聯，
      故尚無法事先預測及預防此項症狀之發生等語（見鑑定報
      告第4頁，本院卷第143頁背面）。綜上，應認原告於術後
      所致之表層及深部血管周邊皮膚炎，並無相關文獻或案例
      可知與被告張英睿為原告所施行之系爭手術有關，故被告
      張英睿於術前自無從警示原告有類似皮疹之皮膚炎症狀發
      生之可能。另原告亦未提出被告張英睿有何詐欺、欺瞞手
      術應告知事項行為之證明以佐被告張英睿確有未盡告知義
      務之情事，原告主張被告違反告知義務，應負擔損害賠償
      責任等情，並無可採。
（二）關於被告張英睿是否有醫療行為不當，致使被告應負擔共
      同侵權行為或債務不履行之連帶損害賠償責任部分：
      按當事人主張有利於己之事實者，就其事實有舉證之責任
      ，民事訴訟法第277條前段定有明文。民事訴訟如係由原
      告主張權利者，應先由原告負舉證之責，若原告先不能舉
      證，以證實自己主張之事實為真實，則被告就其抗辯事實
      即令不能舉證，或其所舉證據尚有疵累，亦應駁回原告之
      請求；又原告於其所主張之起訴原因，不能為相當之證明
      ，而被告就其抗辯事實，已有相當之反證者，當然駁回原
      告之請求，最高法院著有17年上字第917號及20年上字第2
      466號判例可參。次按，醫療結果之意外原因除人為疏失
      外，亦有因為醫學與臨床經驗之有限性，難確認其原因。
      故疾病治療風險具非常特殊性，許多風險雖已知但發生與
      否卻不確定，醫師對於醫療意外發生之預見，亦僅能以現
      行醫學累積之經驗推出或然率，非絕對率，故其間因果關
      係亦僅為或然因果關係，此亦為認定醫師或醫院責任之難
      處。因此，關於醫療意外之風險分擔或舉證責任分配時，
      因考慮當事人對結果之發生有可歸責事由時，應由何人負
      最終責任始為要務，倘貿然將舉證責任倒置雖於實體法上
      並未要求醫院或醫師負全部責任，但卻透過程序法上變更
      ，而由醫師負擔全部責任。末按，醫療契約係受有報酬之
      勞務契約，其性質類似有償之委任關係，依民法第535條
      後段規定，醫院既應負善良管理人之注意義務，自應依當
      時醫療水準，對病患履行診斷或治療之義務。而以醫學原
      理為基礎發展之臨床醫學，其安全性、成功率或準確度仍
      有其限制，故醫療提供者對於正面療效及負面損害的掌控
      ，應限定在當代醫療科技水準所能統攝之範圍內，倘醫療
      給付者或其履行輔助者之醫師或其他醫護人員未違背具有
      一般知識、經驗及技能之醫師合理採取之步驟與程序，而
      以符合當時臨床醫療水準之方法而為給付，雖該給付之安
      全性或療效囿於醫學科技之有限性，不能精準滿足病患之
      期望，仍應認醫療提供者已為善良管理人注意義務，並依
      債務本旨提供給付，尚難遽認被告未盡善良管理人之注意
      義務，而應負債務不履行損害賠償責任。經查：
    1.本件原告係因雙腋下有異味，故由被告張英睿施行以電動
      刮刀刮除腋下頂漿腺手術，術後用束縛彈性繃帶固定手臂
      包紮，此部分之處理過程與醫療常規並無不符，業據行政
      院醫事審議委員會鑑定綦詳。至原告雖稱術後血腫情形且
      傷口3個月後始結痂癒合並以鑑定報告中有論及「結痂」
      係因手術傷口之皮膚可能曾有一定程度之破壞，其可能造
      成之原因包括：血腫過大、手術中刮除之組織過多或兩者
      合併，認定被告為其施行系爭手術確有不當之處云云。然
      查，鑑定報告中關於結痂之成因係依據原告自述「術後3
      個月有血腫傷口結痂癒合」之情形時所為之推論，但是否
      確有前開情事，並無任何原告之病歷或其餘就診紀錄可供
      參照，故本院自無法僅因原告自述之症狀片面引據鑑定報
      告之意見，而認定被告施行手術有「血腫過大」、「手術
      中刮除之組織過多，以致原傷口皮膚太薄，血液循環不良
      產生局部組織壞死進而結痂」之過失。況鑑定報告亦指出
      縱有原告所稱之血腫狀態，其手術傷口可正常恢復，故即
      便原告於術後有血腫、結痂之情事，亦無法證明原告事後
      所生之表淺及身部血管周邊皮膚炎之症狀係為系爭手術施
      行不當所致之後遺症。
    2.又原告於系爭手術後6日回診拆線時，依據該日病歷之記
      載僅為「輕微血腫」情形。而手術血腫之發生率約在4.9
      ％至28.1％不等，其處置視血腫之量及範圍而定，如為輕
      微血腫原則上得不處理，應不致造成原告自述之傷口。又
      手術傷口癒合必會產生疤痕組織，亦會造成局部皮下硬塊
      、緊縮、刺痛及活動困難，此乃手術後必然之疤痕攣縮現
      象，一般僅需局部按摩、簡單復健，待疤痕成熟後會逐漸
      改善緩解。而表淺及深部血管周邊皮膚炎為常見無特定性
      之皮膚炎，造成原因不明，觸發點多為陽光、過敏原等各
      式刺激，目前尚無發現文獻報告指出手術會引起此皮膚炎
      之可能，故該等皮膚炎並非系爭手術已知常見之可能併發
      症。況又因目前尚無發現文獻報告指出其與本案手術有關
      連，故尚無法事先預測及預防此項症狀之發生。
    3.綜上，本件原告雖指摘被告張英睿於手術施行有過失，而
      使其生表淺及深部血管周邊皮膚炎之後遺症。惟原告所生
      病症與手術進行並無明確關聯，難謂二者間有相當因果關
      係，或認被告未盡善良管理人之注意義務，原告請求被告
      負擔共同侵權行為及債務不履行之損害賠償責任，自難准
      許。
五、綜上所論，原告主張被告等未盡告知義務、手術施行有醫療
    過失，依醫療法第82條、民法第184條、第188條、民法第22
    7條規定請求被告負擔連帶賠償責任並無理由，應予駁回。
    又原告受敗訴判決，其假執行之聲請即失所依據，應併予駁
    回。
六、本件事證已臻明確，兩造其餘攻擊與防禦方法均與判決結果
    不生影響，不再一一論述，附此敘明。
七、本件訴訟費用負擔之依據，依民事訴訟法第78條，如主文第
    二項所示。
中    華    民    國   100    年    12    月    14    日
                  民事第七庭    法  官  黃柄縉
以上正本係照原本作成。
如對本判決上訴，須於判決送達後20日內向本院提出上訴狀。如
委任律師提起上訴者，應一併繳納上訴審裁判費。
中    華    民    國   100    年    12    月    14    日
                                書記官  洪仕萱